最高法院民事判決　　　　　　　　　　　　　　　八十六年度台上字第二○○二號
　　上　訴　人　甲○○
　　被　上訴人　丙○○
　　　　　　　　龔成華
　　　　　　　　乙○○
　　　　　　　　龔吉雄
右當事人間請求確認買賣關係不存在事件，上訴人對於中華民國八十五年九月三十日
台灣高等法院高雄分院第二審判決（八十五年度上字第三一九號），提起上訴，本院
判決如左：
    主  文
上訴駁回。
第三審訴訟費用由上訴人負擔。
    理  由
本件上訴人主張：坐落屏東縣恆春鎮○○○段下大平頂小段一○二地號旱地（以下稱
系爭土地）為伊所有，伊曾另案起訴請求被上訴人龔成華、龔吉雄拆除占用系爭土地
上之房屋並交還土地，被上訴人龔成華、龔吉雄於該案抗辯所占用之土地係其父親龔
長於民國五十五年三月七日向伊買受。惟被上訴人提出之賣渡證並非伊所簽名，又系
爭土地為農地，被上訴人並無自耕能力，且每宗耕地不得分割或移轉為共有，系爭買
賣契約所約定之給付為法律上給付不能，契約應屬無效等情，爰求為確認兩造間系爭
買賣契約不存在之判決。
被上訴人則以：上訴人於五十五年三月七日將系爭土地出售與伊父親龔長，上訴人繼
承取得系爭土地所有權後，伊曾多次請求上訴人移轉登記所有權，均為上訴人所拒絕
，系爭買賣契約並非無效等語，資為抗辯。
原審依審理之結果，以﹕查被上訴人與龔成榮為龔長（六十二年十二月二十四日死亡
）之繼承人，龔成榮業於七十九年三月十五日死亡，且無繼承人，此有戶籍謄本附於
另案即台灣屏東地方法院八十二年度訴字第四八○號拆屋還地事件卷宗可稽，並經原
審調卷查閱無訛，上訴人於第一審以龔成華、龔吉雄為被告起訴請求確認系爭買賣關
係不存在，經第一審以當事人適格有欠缺，駁回其訴，上訴人提起上訴後，於原審追
加丙○○、乙○○為被上訴人，依民事訴訟法第四百四十六條第一項但書規定，並無
不合，應准許之。次查上訴人主張系爭土地為其所有，被上訴人龔成華、龔吉雄於另
案八十二年訴字第四八○號拆屋還地事件審理中，抗辯其父親龔長向上訴人買受系爭
土地等事實，業據提出土地登記簿謄本、賣渡證、八十二年訴字第四八○號民事判決
為證（一審卷六至十六頁），被上訴人亦無爭執，堪信為實。前開賣渡證載明﹕「一
、茲賣渡下大平頂一○三十六則總面積五分五厘七毛六系土地內賣渡與台端現在使
用部分，後經測量決定之（大約一分左右），賣渡人繼承後馬上甘願將賣渡部分移轉
給買主龔長先生，決無食言，但該地賣渡未付款新台幣一千元整在買主移轉登記前須
給清賣渡人（甲○○）後，始得登記一切手續，決無異議。二、該地萬一被抵押不能
移轉登記時甲○○願負責一切義務設法使買主能夠登記完畢之責。……右記事項雙方
議明恐口無憑特立賣渡證一紙執付存據。……賣渡人甲○○立會人陳隸雲買主龔長先
生收執中華民國五十五年三月七日」等語（一審卷十一頁）。系爭土地確於六十五年
四月卅日由上訴人辦理繼承登記，亦為上訴人所自承，另證人即上訴人之舅父、被上
訴人之舅公陳隸雲於另案八十二年訴字第四八○號拆屋還地事件審理中並到場結稱：
「龔長原住在這筆土地北側部分，蓋有一間土角屋居住，雙方在簽賣渡證時我在場，
由我作立會人，龔成華所提之賣渡證立會人處是我本人簽名及蓋章，買賣標的為龔長
蓋土角屋之土地，即在龔吉雄現建屋之旁邊，龔長當時有說要給甲○○一千元，當時
甲○○在場，賣渡證也是他親筆所寫，他們雙方都是我的親戚，我不會認錯人」等語
明確，衡之證人陳隸雲為兩造之親戚，顯無迴護被上訴人，而為不利上訴人證詞之必
要，且其所證核與賣渡證所載相符，自堪信為真實，上訴人空言否認其證詞，要無足
取。前開賣渡證記載「賣渡下大平頂一○三十六則總面積五分五厘七毛六糸土地內
……大約一分左右」等語，所載地號雖與系爭土地一○二地號不合，但已載明「……
賣渡與台端（即龔長）現在使用部分……」，足見買賣之標的為龔長所使用之系爭土
地，又原判決附圖所示被上訴人龔成華、龔吉雄所占用之系爭土地面積合計為九六九
平方公尺，與賣渡證所載「大約一分地」面積相符，且所載「一○三號」土地係上訴
人自行居住使用，亦為上訴人所不爭，由此可證上訴人係出售一○二號內之系爭土地
（當時為龔長所使用），賣渡證誤書為毗鄰之一○三號，況上訴人亦自認賣渡證所指
之出售土地為系爭土地，此觀其起訴狀所載即明。又買賣契約之成立，不以出賣人須
為買賣標的之所有權人為要件，此觀之民法第三百四十五條規定即明。本件上訴人於
訂立系爭買賣契約時，雖非為系爭土地之所有權人，並無損系爭買賣契約之成立，況
上訴人繼承取得系爭土地之原因發生日期為五十年四月廿日，有土地登記簿謄本可考
，賣渡證亦載明「賣渡人繼承後馬上甘願將賣渡部分移轉給買主龔長先生」，足證買
賣雙方係約定上訴人辦理繼承取得後，始應辦理所有權移轉登記與龔長，上訴人主張
五十五年三月七日其非為所有權人，焉能與龔長訂立賣渡證，系爭買賣契約不存在云
云，委無可取。被上訴人抗辯系爭土地為上訴人出售與其父親龔長等語，足堪採信。
按私有農地所有權之移轉，其承受人以承受後能自耕者為限，（六十四年七月廿四日
）修正前土地法第卅條定有明文。本件被上訴人之父龔長係以務農為業，此有戶籍登
記簿謄本附卷可憑（原審卷十頁），足見龔長於五十五年三月七日向上訴人買受系爭
土地時，具有自耕能力，上訴人將系爭土地出售與龔長時，並無違反土地法第卅條之
規定，系爭買賣契約自難指為係以不能之給付為契約標的，上訴人主張系爭買賣契約
所約定者為給付不能，契約無效，買賣關係不存在云云，顯有誤認，不足採取。本件
系爭買賣契約有效存在，上訴人請求確認系爭買賣關係不存在，即乏依據，尚難准許
。第一審為上訴人敗訴之判決，理由雖有不同，結論則無二致，爰維持第一審所為上
訴人敗訴之判決，駁回其上訴，經核於法並無違背。
查本件買賣契約成立當時（五十五年三月七日），土地法第三十條係規定：「私有農
地所有權之移轉，其承受人以承受後能自耕者為限。」。至於私有農地不得移轉為共
有，係六十四年七月二十四修正公布之土地法第三十條新增之規定，農業發展條例（
其中第三十條有每宗耕地不得分割及移轉為共有之規定）亦係於六十二年九月三日制
定公布，均在系爭買賣契約成立之後。系爭買賣契約縱因嗣後該增訂之法律規定，而
成給付不能，亦屬債務履行之問題，系爭買賣契約不致因而無效。原判決就上述部分
理由說明，雖未盡妥適，惟不影響本件判決之結果。上訴論旨，就原審取捨證據、認
定事實及解釋契約之職權行使，指摘原判決不當，求予廢棄，非有理由。
據上論結，本件上訴為無理由。依民事訴訟法第四百八十一條、第四百四十九條第一
項、第七十八條，判決如主文。
中      華      民      國    八十六    年      六      月     二十     日
                              最高法院民事第二庭
                                  審判長法官  曾  桂  香
                                        法官  劉  延  村
                                        法官  徐  璧  湖
                                        法官  劉  福  聲
                                        法官  袁  再  興
      右正本證明與原本無異
                                              書  記  官
中      華      民      國    八十六    年      七      月     五       日
